【裁判字號】    94,訴,136
【裁判日期】    950127
【裁判案由】    遷讓房屋
【裁判全文】
臺灣彰化地方法院民事判決  94年度訴字第136號
原      告  乙○○
訴訟代理人  丙○○
            張柏山律師
複 代理 人  羅淑菁律師
            丁○○
被      告  甲○○
上列當事人間請求遷讓房屋等事件，本院於民國95年1月13日言
詞辯論終結，判決如下：
    主      文
被告應將如附表所示房屋遷讓返還原告。
被告應自民國93年6月5日起至返還前開房屋之日止，按月給付原
告新台幣壹萬零玖佰柒拾柒元。
原告其餘之訴駁回。
訴訟費用由被告負擔20分之17，餘由原告負擔。
本判決第一項於原告以新台幣伍拾肆萬玖仟捌佰陸拾陸元為被告
供擔保後，得假執行；但被告如於執行標的物拍定、變賣或物之
交付前，以新台幣壹佰陸拾肆萬玖仟陸佰元為原告預供擔保，得
免為假執行。
本判決第二項於原告以新台幣陸萬玖仟伍佰貳拾壹元為被告供擔
保後，得假執行；但被告如於執行標的物拍定、變賣或物之交付
前，以新台幣貳拾萬捌仟伍佰陸拾元為原告預供擔保，得免為
假執行。
原告其餘假執行之聲請駁回。
    事實及理由
一、按「被告於訴之變更或追加無異議，而為本案之言詞辯論者
    ，視為同意變更或追加。」，民事訴訟法第255條第2項定有
    明文。經查：原告原起訴請求被告遷讓返還如附表所示編號
    １建物，嗣後追加被告遷讓返還如附表所示編號２建物，及
    給付相當於租金之不當得利，被告並無反對之意思表示，而
    為本案之言詞辯論，故原告為訴之追加，合於上開規定，應
    予准許，合先敘明。
二、原告主張：原告於民國89年2月29日向訴外人林美惠購買如
    附表所示建物（以下簡稱系爭房屋，坐落之土地亦一併購買
    ），並於同年5月1日辦竣所有權移轉登記。原告取得系爭房
    屋所有權後，因念及與林美惠乃親屬關係，且無立即使用之
    必要，遂同意將之借給林美惠使用。迨林美惠於93年6月4日
    死亡後，原告急用系爭房屋，發現被告未經原告同意，且無
    法律上之任何權源，竟無權占用系爭房屋，遂於93年9月13
    日以郵局存證信函通知被告，應立即遷讓返還，惟未獲被告
    置理。又原告向林美惠購買系爭房屋時，如附表所示編號２
    增建部分（以下簡稱系爭增建物）早已建造完成，且系爭增
    建物係供廚房使用，無論構造上及使用上，均未具獨立性，
    為原有建物所有權之擴張，爰本於所有權人之物上請求權之
    法律關係，請求被告遷讓返還系爭房屋。另被告自93年6 月
    4日林美惠死亡翌日起，無權占有系爭房屋迄今，已獲有相
    當於建物及坐落之土地申報總價年息百分之10之租金利益，
    致原告受有損害。查系爭房屋總價為新台幣（下同）300 萬
    元，坐落之土地即彰化縣員林鎮○○段1215-3、1218-12 、
    1218-10等3筆地號土地（以下簡稱系爭土地）之申報地價每
    平方公尺為3,360元，申報總價為231,840元，系爭房地申報
    總價合計為3,231, 840元，爰依不當得利之法律關係，請求
    被告應自93年6月5日起至返還系爭房屋之日止，按月給付原
    告26,932元，以及願供擔保宣告假執行等語。
三、被告辯稱：被告與林美惠生前係同居人關係，二人育有一女
    李俞萱，因要共同生活，被告應林美惠之父林文周之要求，
    遂購買系爭房屋，並信託登記在林美惠名義下。林美惠並未
    出資購買系爭房屋，均由被告以現金存入林美惠於上海商業
    儲蓄銀行（以下簡稱上海銀行）員林分行所申請之帳戶，嗣
    經被告向該銀行查詢結果，被告先後已繳納本息1,743,243
    元，此外，尚繳納房屋稅、地價稅合計16,920元。又關於系
    爭增建物係由被告填土、挖土，並僱用工人，共花費23萬餘
    元所建造。另原告與林美惠就系爭房地之買賣，根本是假買
    賣，因原告原先主張林美惠向其借款300萬元，後來竟改口
    林美惠係向其妹丙○○、林美如及其父林文周各借100萬元
    ，而且原告根本無法提出借貸證明。實際上，原告與林美惠
    間並無借貸關係，買賣價金未交付，買賣契約亦是偽造的。
    系爭建物之價值約420萬元、430萬元左右，若原告願將被告
    已繳納之本息及稅金歸還被告，被告願將系爭房屋返還原告
    等語。故聲明求為判決駁回原告之訴等語。
四、兩造不爭執之事項：
  (一)系爭房地之前手係林美惠，林美惠於89年2月29日以買賣為
    原因，並於同年5月1日將所有權移轉登記予原告。系爭土地
    之面積合計為69平方公尺。
  (二)被告與林美惠生前係同居人關係，兩人育有一女李俞萱，林
    美惠嗣於93年6月4日死亡。
  (三)系爭房地已設定抵押權予上海銀行，貸款本息均透過林美惠
    所申請之上海銀行員林分行00000000000000號帳戶繳納。
  (四)系爭增建物與原有建物相連且相通，係供廚房使用，出入均
    由原有建物大門對外聯絡，後方僅有一條防火巷而已。
五、原告主張系爭房地係向其前手林美惠買受，並於89年5月1日
    辦竣所有權移轉登記，已由原告取得所有權之事實，業據原
    告提出土地及建物登記謄本為證，自堪信為真實。原告又主
    張系爭增建物係前手林美惠所建造，已一併由其買受等語，
    固為被告所否認。惟所謂建物增建之附屬物，係指於原獨立
    建物增建之建築，已具有構造上之獨立性，但在使用功能上
    ，與原有建物作一體利用，欠缺使用上之獨立性，為不具有
    獨立性之建築，而從屬於獨立之原有建物者而言；增建之附
    屬物，因不符建物獨立性之要求，不得為所有權之客體；判
    斷增建部分，是否具有使用上之獨立性，須斟酌其對外通行
    之直接性，增建部分之面積、隔間及向來之利用狀況，暨增
    建部分之利用機能與原有建物之依存程度等情形定之。經查
    ：系爭增建物經本院於94年4月14日會同彰化縣員林地政事
    務所派員履測現場，查明系爭增建物係利用原有建物後方牆
    壁所搭建，二建物相通，出入均由原有建物之大門對外聯絡
    ，且系爭增建物未編釘獨立之門牌，並供廚房使用。準此，
    以前開諸項標準逐一檢視，系爭增建物因欠缺使用上之獨立
    性，顯然為原有建物之附屬物，自不得單獨作為所有權之客
    體。換言之，被告辯稱系爭增建物由其出資建造，縱屬實在
    ，惟因係原有建物之附屬物，建造完成時應由原有建物所有
    權人林美惠取得其所有權，是原告主張因買賣而一併取得系
    爭增建物所有權乙節，自堪採信。
六、原告復主張被告自其同居人林美惠死亡之翌日即93年6月5日
    起，即無權占有系爭房屋等語，亦為被告所否認，辯稱：系
    爭房地係被告出資購買，僅信託登記在林美惠名義下；又原
    告與林美惠之間，就系爭房地之買賣係假買賣等語。按以無
    權占有為原因，請求返還所有物之訴，被告對於原告就其物
    所有權存在之事實無爭執，而僅以非無權占有為抗辯者，原
    告對於被告無權占有之事實，並無舉證責任；被告應就其取
    得占有，係有正當權源之事實證明；如不能證明者，則應認
    原告之請求為有理由，此理甚明。經查：被告雖辯稱系爭房
    地均由其出資或繳納銀行貸款，及信託登記在林美惠名下等
    語，惟未據被告提出相關繳款收據、信託契約等文件以實其
    說，且經本院依職權向上海銀行調閱前開林美惠帳戶交易明
    細，觀諸上海銀行函覆之交易明細，亦難看出系爭房地之貸
    款本息，係由被告所繳納。準此，被告此部分之抗辯，尚難
    採認。次查：有關系爭房地之締約過程，業經檢察官於臺灣
    彰化地方法院檢察署94年度偵字第5121號不起訴處分書敘明
    ：「經訊問（該案係甲○○申告林美如、乙○○等二人偽造
    系爭房地之買賣契約等文書）被告林美如、乙○○後，被告
    林美如供稱：林美惠向伊、伊二姊及伊父親借錢各1百萬元
    ，當初說要登記在伊名下，但後來因為稅賦問題，所以登記
    在伊姊夫沈錫輝之姊即被告乙○○名下等語，被告乙○○則
    供稱：是林美惠向其妹妹與父親借錢，原本要登記在被告林
    美如名下，後來稅賦比較重，所以登記在伊名下，且伊也有
    承擔銀行貸款160多萬元，銀行會向伊催討等語，核與證人
    即辦理系爭不動產登記之代書林金在（於）本署訊問時具結
    證稱：當初他們買賣契約書沒有講價錢，是債務關係轉讓，
    根據登記謄本應該有300多萬元債務，並約定由被告乙○○
    一併承受銀行貸款債務，林美惠是本人拿印章來給我蓋，而
    被告林美如與林美惠間買賣契約亦是由伊經手，後來因稅賦
    問題，被告乙○○沒有贈與稅，所以登記在被告乙○○名下
    等語大致相符。」等語甚詳，此情業經本院調閱該偵查案件
    卷宗查明屬實，足徵被告辯稱系爭房地之買賣係假賣賣等語
    ，亦難採信。此外，被告並不能提出具體證據證明有何正當
    權源使用系爭房屋，則原告本於所有權人之物上請求權之法
    律關係，請求被告應遷讓返還系爭房屋，為有理由，應予准
    許。
七、原告另主張被告自93年6月5日即林美惠死亡之翌日起無權占
    用系爭房屋，顯然受有相當於租金之不當得利，請求被告應
    按月給付原告26,932元等語。按「無法律上之原因而受利益
    ，致他人受損害者，應返還其利益。」，民法第179條前段
    定有明文。而無權占有他人房屋或土地，可能獲得相當於法
    定租金之利益，為社會通常之觀念，原告自89年5月1日起已
    取得系爭房地之所有權，已如前述，原告自此時起得享有民
    法第765條所規定之使用收益權，並排除他人干涉之權利，
    因被告無權占用系爭房地，無法律上之原因而獲得相當於租
    金之利益，致原告受損害，原告自得依不當得利之法律關係
    ，請求被告返還相當於租金之數額。按城市地方房屋之租金
    ，以不超過土地及其建築物申報總價額年息百分之10為限，
    租用基地建築房屋亦準用之，土地法第97條第1項、第105條
    定有明文。又租金之數額，尚須斟酌地理之位置，工商業繁
    榮之程度，承租人利用之經濟價值及所受利益等項，並與鄰
    近租金相比較以為決定之。經查：被告無權占有系爭土地之
    面積合計69平方公尺，已如前述，系爭土地申報地價每平方
    公尺均為3,360元，此有土地登記謄本附卷可按，故其價值
    為231,840元，又關於系爭房屋之價值原告主張300萬元，被
    告則稱有400多萬元，惟本院認原告與其前手林美惠於辦理
    系爭房地所有權移轉登記時，向地政機關申報之買賣價金為
    1,649,600元，此有買賣所有權移轉契約書影本附卷可參，
    是經扣除前開土地申報地價231,840元後，系爭建物之申報
    價額應為1,417,760元，故系爭房地申報總價額為1,649,600
    元，本院斟酌現時社會經濟生活標準、系爭房屋所在位置，
    交通尚稱便利，僅供住家使用等因素，認為以相當於申報總
    價年息百分之8，作為計算相當於租金之不當得利標準，始
    為相當，故以年利率百分之8計算，核算出131,968元，其每
    月相當於租金之不當得利為10,997元（元以下捨去不計）。
    從而，原告請求被告應自93年6月5日起至返還系爭房屋止，
    按月給付原告10,997元，為有理由，應予准許，逾此範圍之
    請求，應予駁回。
八、原告陳明願供擔保，聲請宣告假執行，經核原告勝訴部分，
    於法並無不合，爰酌定相當擔保金額宣告之；並依職權准被
    告於執行標的物拍定、變賣或物之交付前，預供擔保，免為
    假執行。至於原告敗訴部分，其假執行之聲請，已失所依據
    ，併予駁回。
九、本件判決之基礎已臻明確，兩造其餘攻擊防禦方法及舉證，
    於判決之結果並無影響，自毋庸一一論列，附此敘明。
十、訴訟費用之依據：民事訴訟法第79條。
中    華    民    國    95    年    1     月    27    日
                  民事第一庭    法      官  陳正禧
上正本證明與原本無異。
如對判決上訴，應於判決送達後20日內向本院提出上訴狀。
                                法院書記官  王宣雄
中    華    民    國    95    年    1     月    27    日
┌──────────────────────────┐
│臺灣彰化地方法院94年度訴字第136號遷讓房屋等事件附表 │
├──┬──────┬──────┬─────┬───┤
│編號│坐落        │門牌、材質、│面積（單位│備註  │
│    │            │用途        │平方公尺）│      │
├──┼──────┼──────┼─────┼───┤
│１  │彰化縣員林鎮│彰化縣員林鎮│第一層35.4│      │
│    │仁愛段783建 │員水路二段38│、第二層42│      │
│    │號、基地坐落│8巷39號、加 │.8、騎樓11│      │
│    │同上段1218-1│強磚造、住家│、夾層14.8│      │
│    │0 地號      │            │、總面積10│      │
│    │            │            │4（附屬建 │      │
│    │            │            │物：陽台3.│      │
│    │            │            │71、電梯樓│      │
│    │            │            │梯間10.72 │      │
│    │            │            │）        │      │
├──┼──────┼──────┼─────┼───┤
│２  │基地坐落同上│未編訂獨立門│地面層5.52│未辦保│
│    │段地號      │牌、磚造、廚│          │存登記│
│    │            │房          │          │      │
└──┴──────┴──────┴─────┴───┘


司法院資訊處製作；財團法人民間司法改革基金會備份。
